臺灣臺南地方法院民事判決　九十二年度簡上字第一七四號
　　上　訴　人　中國農民銀行股份有限公司
　　法定代理人　己○○
　　訴訟代理人　甲○○
　　　　　　　　　　　　　送達.
　　被　上訴人　戊○○
　　　　　　　　　　　　　送達.
　　　　　　　　　　　　　身分.
　　　　　　　　庚○○　　住台.
　　　　　　　　　　　　　身分.
　　　　　　　　丁○○　　住台.
　　　　　　　　　　　　　身分.
　　　　　　　　乙○○　　住台.
　　　　　　　　　　　　　身分.
　　　　　　　　丙○○○　住台.
　　　　　　　　　　　　　身分.
右當事人間請求清償借款事件，上訴人對於中華民國九十二年十月六日臺灣臺南地方
法院新營簡易庭九十一年營簡字第五四八號第一審判決提起上訴，經本院於九十三年
二月十七日言詞辯論終結，判決如左：
    主  　文
上訴駁回。
第二審訴訟費用由上訴人負擔。
    事    實
甲、上訴人方面：
一、聲明：求為判決：(一)原判決廢棄。(二)被上訴人應連帶給付上訴人新台幣（下同）
    貳拾壹萬肆仟貳佰伍拾元及自民國（下同）九十年四月一日起至清償日止，按
    年息百分之八點一二三計算之利息，並自民國九十一年五月一日起至清償日止，
    其逾期在六個月以內者，按上開利率百分之十，逾期超過六個月部分，按上開利
    率百分之二十計算之違約金。
二、陳述：除與原判決記載相同引用外，補稱：
    (一)原審判決駁回上訴人請求，其理由為：「．．．被告（即被上訴人）五人雖於
      借據及聲明書上簽名，但係以五人互相連保之意思而簽發，對於其餘借款人並
      無互相連保之合意或認識。原告於未經授權，亦未徵得被告之同意下，擅自將
      被告以外之人與被告編定為同一組借款人，並指示張景統等借款人簽名於同一
      紙借據上，於張景統未依約清償債務時，要求被告對於張景統之債務負連帶清
      償之責，自屬無據．．．」云云。惟查被上訴人於八十五年間向上訴人申貸「
      參加退撫基金人員互肋信用貸款」（以下簡稱退撫基金貸款）時，原貸款申請
      書雖為五人一組相互連保，但因當時該項貸款承作額度已用罄，上訴人為考量
      申貸人員之意願，仍以承作額度外上訴人自有資金，依上訴人一般授信原則配
      合擴大辦理，並要求連保方式改為由同一機關申貸人員全體相互連保，被上訴
      人及相關證人當時就上開「申貸經過」並無任何意見。
    (二)被上訴人以五人相互連保之意思經由公務人員退休撫卹基金管理委員會向上訴
      人申請貸款，惟於八十七月二十五日辦理對保前，上訴人即告知因退撫基金貸
      款額度已用罄，上訴人願增提自有資金配合辦理，惟原貸款條件須作如聲明書
      內容之變更，被上訴人本於自由意思簽名蓋章於聲明書上，即應認為被上訴人
      已同意聲明書內容，如原申請書與聲明書有所抵觸時應依聲明書之內容，故關
      於連保人數，被上訴人於聲明書上簽名時已變更申請貸款當時以五人連保之意
      思，而願依照聲明書第二條「為加強本貸款保證，申請人等願全體相互共同連
      保，不受原申請所列連保人數之限制」，由聲明書上簽名蓋章之申請人於向上
      訴人相關貸款案互負連帶保證責任，上訴人始於被上訴人同意變更之貸款條件
      後，將貸款金額撥入被上訴人個別帳戶，如被上訴人仍以五人連保之意思，僅
      須憑原申請書向上訴人申貸即可，又何必於聲明上簽名蓋章而同意聲明書之內
      容，又被上訴人如不同意聲明書之內容，上訴人豈可能違反核貸條件，逕行撥
      款予被上訴人，原判決誤將申請貸款及借款二個不同時間點混為一談，以被上
      訴人申貸當時並未合致之意思表示為保證契約之內容，忽略被上訴人前後意思
      表示內容已變更而有所不同，顯與契成立須要約與承諾合致之要件不相符合。
    (三)依民事訴訟法第三百五十八條規定，私文書經本人簽名蓋章即推定為真正，被
      上訴人既於聲明書及借據上簽名蓋章，自應受聲明書及借據內容拘束，被上訴
      人如有相反主張應負舉證責任，被上訴人僅以不熟識之抽象理由，原判決即認
      為被上訴人毋庸負連帶保證責任，而忽略被上訴人真正簽名蓋章之聲明書及借
      據，上訴人實無法感德服，蓋被上訴人因向上訴人借款需要，雖申請時僅以五
      人連保之意思，經上訴人告知該條件下，上訴人不能貸與款項，須以同一單位
      十人以上相互連保，上訴人始同意放貸，並為避免爭執，請求同意之申請人另
      書立聲明書，如不同意可選擇退出，被上訴人保證金額及相互連保之人均相當
      確定之情形下，即同意上述條件，又豈可以彼此間不熟識為理由，推翻借款時
      所為書面之同意，原判決採信此一抽象含糊之理由，對於上訴人權利之保護，
      殊有未洽。
乙、被上訴人方面：
一、聲明：求為判決：上訴人駁回。
二、陳述：除與原判決記載相同引用外，補稱：
    (一)上訴人承辦人李朝陽並未告知需要十三人互負連帶保證責任始能核准貸款，上
      訴人亦未通知被上訴人所屬五分局之經辦人員轉告。
    (二)被上訴人雖係五人同時前往上訴人營業所對保，但對保時並非借據上所示之十
      三人同時在場，被上訴人對保時不知有借款及聲明書所示被上訴人以外之其餘
      借款人，當時借據及聲明書上僅有被上訴人五人之簽名，其他部分均空白，上
      訴人亦未告知還要對其他借款人負連帶保證責任。上訴人是要後來前去對保之
      人在借據及聲明書上繼續簽名，被上訴人對於後面簽名之人均不知情，亦不知
      還會有其他人之簽名。
    (三)訴外人張景統尚欠被上訴人錢，若上訴人曾告知被上訴人對張景統之借款亦應
      負連帶保證責任，被上訴人不會為本件借款。
    理　　由
一、本件上訴人起訴主張：訴外人張睿霖（原名張景統）原為台南市警察局第五分局
    （以下簡稱第五分局）之警員，其於八十五年八月三日，邀同第五分局之同事即
    訴外人許慶賢、張永隆、張智寬、徐東泰、鄭俊卿與被上訴人五人為連帶保證人
    ，向上訴人借款九十萬元，約定借款期限為七年，利率按上訴人基本放款利率加
    百分之零點五計算，按月清償本息，如遲延履行時，逾期在六個月以內，按上開
    利率之一成，超過六個月者，按上開利率之二成加付違約金，及借款人如有離職
    時，應依公務人員退休撫卹基金辦理互助信用貸款要點第七條規定一次清償剩餘
    之借款。詎張景統向上訴人借得上開款項後，自九十一年四月一日起即未清償任
    何本息，且已離職，依約應將剩餘之本金二十一萬四千二百五十三元全數清償，
    然屢經上訴人催討，均置之不理，目前行蹤不明，被上訴人既為張景統之連帶保
    證人，依法應對上開債務負連帶清償之責，爰依消費借貸及連帶保證之法律關係
    請求被上訴人應連帶給付上訴人二十一萬四千二百五十三元，及自九十一年四月
    一日起至清償日止，按年息百分之八點一二三計算之利息，暨自九十一年五月一
    日起至清償日止，逾期在六個月以內按上開利率之一成，超過六個月者，按上開
    利率之二成計算之違約金等語。
二、被上訴人則否認擔任張景統之連帶保證人，辯稱：與張景統雖均同隸屬第五分局
    ，但不在同單位，並不熟識，且張景統債信不良，尚積欠會款，被上訴人不可能
    同意擔任張景統之連帶保證人。上訴人於八十五年間承作公務人員退休撫卹基金
    之互助信用貸款，該項貸款係無擔保性質之借款，由同事間互相連保即可。被上
    訴人五人因熟識，且均有貸款之意願，乃約定互相連保，故貸款申請書是寫在同
    一張，到銀行辦理對保時，填寫借據及聲明書時也是寫在一起，對於原告提出之
    借據或聲明書上為何有其他借款人之簽名，並不知情，上訴人並未告知渠等對於
    借據及聲明書上其餘借款人之借款亦應負連帶保證責任，被上訴人亦未同意與其
    他借款人互負連帶保證責任。被上訴人既未與張景統或其他借款人約定互相連保
    ，則上訴人本於保證之法律關係，請求被上訴人對張景統積欠之借款負連帶清償
    之責，自無理由等語置辯。
三、上訴人主張被上訴人與訴外人張智寬、張景統、鄭俊卿、徐東泰、張永隆、許慶
    賢等均為第五分局同事，於八十五年七月二十五日均在借據及聲明書上簽名蓋章
    ，分別向上訴人申請辦理退撫基金貸款，並互負連帶保證責任，其中借款人張景
    統尚積欠上訴人借款本金二十一萬四千二百五十三元等情，業據提出約定書五份
    、借據、聲明書各一份、公務人員退休撫卹基金辦理互助信用貸款要點、公務人
    員退休撫卹基金管理委員會辦理參加撫卹人員互助信用貸款應注意事項、放款客
    戶資料查詢單、公務人員退休撫卹基金管理委員會及中國農民銀行合作辦理參加
    退輔基金人員小額互助信用貸款申請書及戶籍謄本等物件為證。被上訴人對於前
    開物件及其上簽名之真正、被上訴人五人間互負連帶保證責任及張景統積欠上訴
    人二十一萬四千二百五十三元借款債務等情，均不爭執，惟否認對於上開包括張
    景統在內之其他借款人之債務亦負連帶保證責任，並以前揭情詞置辯。上訴人既
    本於連帶保證之法律關係請求被上訴人應連帶給付張景統積欠之借款，本件自應
    審究被上訴人就系爭張景統之借款債務，有無為其連帶保證之意思而應負連帶清
    償責任？
四、按稱保證者，謂當事人約定一方於他方之債務人不履行債務時，由其代負履行責
    任之契約，民法第七百三十九條定有明文。而連帶保證為保證契約之一種，自應
    由雙方當事人就保證人願與主債務人負同一清償責任有意思之合致，始足成立。
    又保證契約係基於保證人與主債務人間之信任，若主債務人有所變更，除已得保
    證人同意外，尚難謂其仍負保證之責（最高法院八十六年度台上字第三一九○號
    、八十七年度台上字第九六四號、四十九年度台上字第一七○九號判決意旨參照
    ）。經查：
    (一)上訴人雖主張被上訴人曾與其約定，願擔任張景統之連帶保證人，就張景統對
      於上訴人之債務，負連帶清償之責乙節，固據提出借據及聲明書為證，其上確
      有包括被上訴人與張景統在內共十一人之簽名及印文。被上訴人雖不否認借據
      及聲明書上簽名、印文之真正，及被上訴人五人均因同意互相連保而於借據上
      簽名蓋章，惟辯稱：伊五人因為熟識，且同有向上訴人借款之意思，故約定由
      五人互相連保後，才向上訴人提出借款申請，但伊五人並未同意擔任張景統或
      其他人借款人之連帶保證人，不知借據或聲明書為何有其他人借款人之簽名等
      語。經本院審閱上開借據及聲明書，被上訴人均簽名於前，張景統及其餘借款
      人則簽名在後，且被上訴人經由第五分局提出於上訴人之貸款申請書，確只有
      被上訴人五人之簽名印文，則被上訴人抗辯張景統及其餘借款人係未經被上訴
      人同意，逕行接續簽名於同一紙借據及聲明書上一節，自非無可能，則本件尚
      難僅據該紙借據及聲明書之形式記載，即認定被上訴人確有擔任張景統連帶保
      證人之意思，仍應為其餘之調查。
    (二)證人即本件借款經辦人員李朝陽雖證述：「本件貸款限於在職公教人員（包含
      警察），每人最高貸款額度是一百萬元，不需要提供擔保品，是信用貸款，只
      需要員工互保且不限制互保人數。」、「其貸款方式為由貸款人向原單位填寫
      貸款申請書，由各單位的經辦人員覆核之後再轉給基金委員會，再由委員會轉
      交給我們。我們收受申請書之後，就前往貸款單位，告知貸款人需附上個人資
      料表、身分證件、戶口名簿。我們等資料收齊後就進行徵信過程，等到審核過
      了之後就通知對保，對保時借款人需要簽發借據、約定書、撥貸申請書、聲明
      書。」、「之前辦理沒有這個聲明書．．．之前的貸款以三個人以上互保，為
      了加強債權的確保，故要求後來辦理貸款人要出具聲明書同意不僅以三個人互
      保為限」、「我當時辦理過程為了加強風險都是以十三個人為一組，並且有告
      知該機關（第五分局）承辦人員」（以上原審九十一年十二月十八日言詞辯論
      筆錄）、「我收到貸款申請書後，將同分局的人分組，分完組後有通知該分局
      的承辦人員，要主辦人員詢問分組對象有無意見，如果沒有意見就在指定的時
      間前往銀行對保」（原審卷第一○七頁）、「對保前已告知承辦人員，以那些
      人為同一組」等語。惟證人李朝限上開陳述已為被上訴人否認，參照證人即第
      五分局辦理本件貸款申請之經辦人員盧秋玉證述：「是他們各自去找的人，當
      時公文是三到五人一組連保，他們就寫給我，我送分局長批，再轉送農民銀行
      」、「（問：上訴人是否有告知你，要將同分局的人分組連保，並要你詢問各
      借款人對分組連保之意見？）沒有印象，我只是負責將資料送出，之後就是銀
      行跟他們的事」、「（問：在分局時或至銀行對保時，有無被告知必須十人以
      上互相連保始能貸款？）沒有，我沒有被告知」、「銀行要我通知同仁，何人
      何時要去對保，其他的我就不知道了」（本院卷第二十四至二十六頁），復經
      訊問曾代理盧秋玉辦理本件業務之證人吳錦味於對保之前，五分局經辦人員有
      無告知是那些組要合併，其證稱：「到銀行才知道，經辦並未告知」等語，則
      證人李朝陽證稱曾將分組合併連保情事告知第五分局承辦人員轉知各借款人一
      節已與第五分局辦理本件貸款業務之證人盧秋玉、吳錦味證詞不符，從而上訴
      人據李朝陽之陳述，主張上訴人於對保前即告知被上訴人需同分局之人合併互
      相連保，始能貸款一節，尚難憑採。
    (三)證人李朝陽雖證述：「對保當時是十一個人一起來，由印章次序與貸款申請書
      上的次序不相符合可以證明確實是同時來的」、「對保當時有把對保責任及分
      組情形詳細告知借款人．．．我在敘述保證責任時他們都有了解」等語，惟已
      據被上訴人否認，辯稱當時只有被上訴人五個人去，且蓋章次序並沒有格式化
      ，蓋章時，彼此中間有空格等語。經查，原告提出之借據及聲明書上所示簽名
      及印文，除被上訴人五人外，另有張景統、張智寬、鄭俊卿、徐東泰、張永隆
      、許慶賢等六人之簽名印文，據證人張永隆陳述：「我自己去銀行對保，我只
      記得我跟張智寬及許慶賢在場，其他人無印象。」、「我對被上訴人五人有認
      識，但不熟」（原審卷第六十五頁），證人鄭俊卿陳述：「（對保時）我是自
      己一個人去的」（原審卷第一○四頁），則證人李朝陽證稱當時是十一名借款
      人一起前往對保一節，已非無疑。次查，卷附第五分局經辦轉交上訴人之貸款
      申請書四份，被上訴人五人係寫在同一張貸款申請書，張景統另與徐東泰、陳
      治國寫在另一張申請書，許慶賢、鄭俊卿、張永隆則與楊銘仁、陳昆典寫在一
      張，張智寬與賴建興、王豐源、李世傑寫在一張，參以證人張智寬證稱：「一
      開始我們是四個人寫在同一張，目的是我們四個人要互保，結果我們到銀行對
      保時，銀行表示四個人不夠，需要十個人以上才可以．．．並且告訴我們可以
      跟其他組一起互保」、證人許慶賢證稱：「我當時貸款申請書之所以跟楊銘仁
      等四人寫在一起的意思是我們要互保的意思」，證人張永隆證述：「我只知道
      要十幾個人互保才可以，並不清楚要跟誰互保，我只知道寫在一起的四個人要
      互保。」，而渠等三人均稱：「到銀行時銀行要求才知道要跟借據上的十一個
      人互保」（原審卷第六十五至六十六頁），另證人鄭俊卿證稱：「只能確定要
      跟許慶賢、張智寬連保」、「沒有要跟他們（指被上訴人）連保的意思」、「
      不記得銀行有無告知需要多少人以上連保才可以放款」，證人徐東泰亦稱：「
      不記得要跟那些人連保」、「沒有要跟被上訴人五人約定要互負連帶保證責任
      ，也沒有要跟張景統負連帶保證責任的意思」（原審卷第一○三至一○六頁）
      ，足見上開證人並非申貸之初即知悉需十人以上互相連保才能辦理貸款，而係
      各自以熟識之同仁約定互相連保後填寫貸款申請書，迨前往銀行辦理對保時，
      經銀行人員告知需十人以上連保才能申貸，始於借據及聲明書上簽名蓋章，而
      非借款當時即已同意擔任被上訴人五人及張景統之連帶保證人，而被上訴人五
      人既非與證人張智寬、許慶賢、張永隆、鄭俊鄉、徐東泰同時前往對保，已見
      前述，被上訴人五人簽名在前，縱認上開證人簽名時，借據及聲明書中已有被
      上訴人五人之簽名、印文，惟尚難據以認定被上訴人五人對於在其後簽名蓋章
      之借款人亦有連帶保證之意思，亦不足以證明證人李朝陽於對保當時已明確告
      知被上訴人已將各自分組申請貸款之特定借款人合併於同一張借據，使互負連
      帶保證責任之事實。又參酌證人吳錦味陳述：「當時我是四個人互保．．．到
      銀行對保時，銀行才說要三組合併，但當時祇有我們四個人，其他組的人並不
      在場，銀行的人說會再告知另兩組人」，惟證人吳錦味對應互負連帶保證責任
      之另兩組人為何人，則稱：「不清楚」，益徵各該申貸人均是到銀行對保時，
      始被告知要與其他組之申貸人互負連帶保證責任，然未被明確告知應連保之其
      他組之申貸人究係何人，則證人李朝陽顯係未經授權，逕將各貸款申請書中所
      記載之申請人自行分組，再通知前來對保，而非各該借款人於借款時已有互負
      連帶保證之合意，且於對保簽立借據及聲明書時，亦未明確告知應互負連保責
      任之各組借款人究係何人，其上開證詞，要難採信。
    (四)至上訴人另主張：被上訴人均在聲明書簽名，依據該聲明書第三條之內容「為
      加強本貸款保證，申請人等願全體相互共同連保，不受原申請所列連保人數之
      限制」。所謂「不受原申請所列連保人數之限制」，係指不受原貸款申請書所
      載之人數及公務人員退休撫卹基金辦理互助信用貸款要點第八項所記載之「借
      款人至少應三人一組，互負連帶保證責任；不足三人者應併入另一組，互負連
      帶保證責任」之限制，故縱使被上訴人五人雖一同填載貸款申請書，並以該申
      請書所記載之人員互相連保，但依據該聲明書之內容，被告已同意不受原申請
      書所列連保人數之限制，仍應與借據上之其餘借款人互負連帶保證之責云云。
      惟上訴人既自陳，本件是退輔基金優惠貸款額度滿了之後，另增加的貸款，之
      前的貸款是三個人以上互保即可，上訴人考量到信用貸款有風險，為加強債權
      的確保，故要求後來辦理貸款人要出具聲明書，同意不僅以三個人互保為限等
      情，則上開聲明書所指稱之「不受原申請所列連保人數之限制」，顯係不受公
      務人員退休撫卹基金管理委員會於八十五年一月二十三日通過之公務人員退休
      撫卹基金辦理互助信用貸款要點第八項關於連保人數以三人為限之限制，而不
      包括原貸款申請書所記載之人數。本件被上訴人於申辦貸款時，既已約定由五
      人互相連保，五人又已逾前開公務人員退休撫卹基金辦理互助信用貸款要點第
      八項連保以三人為限之限制，業已符合上開聲明書之內容。上訴人自不得未經
      被上訴人同意，擅自將其餘借款人與被上訴人同列為一組，而要求被上訴人對
      於其餘借款人亦需負連帶保證之責。
    (五)又保證契約通常係基於保證人與主債務人間之信任關係，由保證人與債權人所
      成立之契約，衡之常情，保證人與債務人間有特別信任或利害關係，在對債務
      人之債信有相當了解之情況下，始會同意擔任保證人。由證人張智寬、許慶賢
      、張永隆、鄭俊卿、徐東泰、吳錦味、盧秋玉證詞足證，本件退撫基金貸款原
      係任職同一機關之人，各自找欲申請貸款之同仁互負連帶保證責任，始簽署於
      同一申請書，提出於上訴人以申請貸款，證人對其所認知之連保對象，多係認
      為是申貸時共同約定之連保人，對於對保時所書立之借據及聲明書所示之其餘
      借款人並無印象，證人張智寬、許慶賢、張永隆、鄭俊卿、徐東泰與被上訴人
      雖同屬台南市警察局第五分局，但隸屬不同單位，此由證人許慶賢證稱：「我
      當時貸款申請書之所以跟楊銘仁等四人寫在一起的意思，是我們要互保的意思
      ，因為我們五個人比較熟，也比較了解彼此的信用狀況，對於被上訴人五人認
      識，但不熟。」、證人張永隆證稱：「我只知道寫在一起的四個人要互保」（
      原審卷第六十六頁）、證人鄭俊卿證稱：「確認連保的對象是許慶賢、張智寬
      」，證人徐東泰證稱：「與被上訴人五人是同一分局，但是不同單位，不是很
      熟」等語至明，則上開證人對於應互負連保責任之借款人既不熟悉，甚至對於
      互負連帶保證責任之借款人究係那些人仍有不明，遑論對於應負之連帶保證債
      務有所認識，亦徵本件貸款實係上訴人承辦人員為加強風險確保債權，於未經
      授權及未徵得各借款人同意之情形下，擅自將借款人分組，要求借款人前往對
      保及簽立借據、聲明書，且於各組人員分別前往對保時，並未告知應互負連帶
      保證責任之特定借款人究竟是那些人，各借款人於簽立借據及聲明書時，對於
      上訴人擅自變更其應負保證責任之債務人，顯然並無明確認知，則本件簽名在
      前之被上訴人，對於嗣後接續簽名蓋章之其他借款人，既不知情，自難認定其
      對於簽名在後之其他借款人，亦同意互負連帶保證責任，易言之，其對於簽名
      在後之其他借款人債務，顯然並未與上訴人成立保證契約，則被上訴人抗辯其
      與上訴人成立之連帶保證契約，僅及於渠等五人之借款債務，不及於張景統之
      借款債務，尚非無據。
五、綜上所述，被上訴人雖於借據及聲明書上簽名，係本於五人互負連帶保證責任之
    意思而為，對於其餘借款人並無互相連帶保證之合意或認識。上訴人於未經授權
    ，亦未徵得被上訴人同意下，擅自將被上訴人以外之人與被上訴人編定為同一組
    借款人，並指示張景統等其餘借款人接續簽名於同一紙借據上及聲明書上，於張
    景統未依約清償債務時，要求被上訴人對於張景統之債務負連帶清償之責，自屬
    無據。則上訴人依連帶保證之法律關係，請求被上訴人連帶給付二十一萬四千二
    百五十三元，及自九十一年四月一日起至清償日止，按年息百分之八點一二三計
    算之利息，暨自九十一年五月一日起至清償日止，逾期在六個月以內按上開利率
    之一成，超過六個月者，按上開利率之二成計算之違約金，為無理由，不應准許
    。原審為上訴人敗訴之判決，核無不合。上訴意旨指摘原判決不當，求予廢棄改
    判，為無理由，應予駁回。
六、據上論結，本件上訴為無理由，依民事訴訟法第四百三十六條之一第三項、第四
    百四十九條第一項、第七十八條，判決如主文。
中　　　華　　　民　　　國　　九十三　　年　　　三　　　月　　　二　　　日
                                    臺灣臺南地方法院民事第一庭
~B審判長法官　李文賢
~B　　　法官　蔡雅惠
~B　　　法官　林逸梅
右正本證明與原本無異
不得上訴。
中　　　華　　　民　　　國　　九十三　　年　　　三　　　月　　　五　　　日
~B法院書記官　孫鈴堯
